臺灣嘉義地方法院民事裁定　100年度消債更字第17號
聲　請　人　林砡朱
上列當事人因消費者債務清理事件聲請更生，本院裁定如下：
    主  文
更生之聲請駁回。
聲請費用由聲請人負擔。
    理  由
一、按債務人與金融機構協商成立者，不得聲請更生或清算，但
    因不可歸責於己之事由，致履行顯有重大困難者，不在此限
    ，消費者債務清理條例（下簡稱消債條例）第151條第5項定
    有明文。準此，債務人如於消債條例施行後，已利用債務協
    商機制，與金融機構成立協商，即須依約清償債務，不得依
    消債條例聲請更生，蓋該債務清償方案係經債務人與債權人
    締結之債務清理契約，其即應受該契約之拘束，且消債條例
    更生之規範目的，係在維持債務人基本生活之情況下，於債
    務人之能力範圍內盡力清償債務，非謂債務人得任意利用債
    務清理程序減輕債務，因此，為避免債務人針對已成立協商
    方案任意毀諾，濫用更生或清算之債務清理程序，須債務人
    於協商成立後因不可歸責於己之事由，致其無法履行原定清
    償方案，始例外得依消債條例聲請更生或清算。又聲請更生
    或清算不合程式或不備其他要件者，法院應以裁定駁回之，
    但其情形可以補正者，法院應定期間先命補正，復為同條例
    第8條所明定。
二、本件債務人向本院聲請更生，主張：其有不能清償債務情事
    ，且無擔保或無優先權之債務總額未逾新臺幣（下同）1,20
    0萬元，復未經法院裁定開始清算程序或宣告破產，並於消
    債條例施行後，已提出債權人清冊，以書面向最大債權金融
    機構即安泰商業銀行股份有限公司（下簡稱安泰銀行）請求
    共同協商債務清償方案，並經協商成立二階段還款方案，第
    一階段約定聲請人自民國98年7月10日起，第1-71期每月應
    償還5,000元，第72期償還1,915,798元，按乙方（即各參與
    協商之無擔保債權金融機構，下同）之各無擔保債權比例清
    償其債務，然聲請人每月收入有限，礙於協商可減低償還之
    本金及利息，因此勉強成立協商，嗣於協商成立後，發生車
    禍致收入減少，每月收入扣除支出後，無法履行原協商方案
    ，迫不得已毀諾，是客觀上有顯屬因不可歸責於己之事由致
    履行顯有重大困難，爰依法聲請更生云云。經查：
（一）聲請人主張其對於安泰銀行等金融機構負無擔保債務共2,
      485,232元，於消債條例施行後提出債權人清冊，以書面
      向最大債權金融機構即安泰銀行請求共同協商債務清償方
      案，於98年間協商成立二階段分期還款協議，雙方約定第
      一階段，聲請人自98年7月10日起，每月為一期，第1-71
      期每月應償還款項5,000元，利率0％，第72期償還1,915,
      798元，按乙方之各無擔保債權比例清償其債務，而聲請
      人自協商成立後僅清償1期協商款項即毀諾等情，有聲請
      人提出債權人清冊、前置協商機制協議書為證，並有安泰
      銀行100年4月15日陳報狀及後附之前置協商申請書、協議
      書、無擔保債務還款分配表等（均為影本）在卷可稽，自
      堪信為真實。
（二）又聲請人主張其目前任職於嘉義市洪雅文化協會（下簡稱
      洪雅文化協會），平均月收入為18,000元，此有洪雅文化
      協會出具之聲請人在職證明書、薪資給付證明及99年度1
      月至3月薪資表附卷足憑，是聲請人主張其每月收入約為1
      8,000元乙情，堪屬可採。
（三）聲請人主張每月必要支出為基本生活費4,000元、通信費5
      88元、健保費244元、勞保費286元，水費141元、電費300
      元，及負擔其長女林珈如扶養費2,000元、次女林珈安扶
      養費1,500元與學雜費1,136元，合計支出10,195元等語。
      經查，聲請人前揭支出項目及金額，業據提出台灣大哥大
      電信費帳單、前揭聲請人薪資表、台灣自來水公司收據、
      林珈如、林珈安戶籍謄本及林珈安嘉義市蘭潭國民小學99
      年學年度第2學期幼稚園學雜費繳費單等為憑，經核所主
      張之支出金額尚屬合理，且除個人費用外，關於家庭生活
      必要支出之水電費及2名未成年女兒扶養費及學雜費均已
      與其配偶共同負擔，復有實際支出單據附卷可證，准予認
      列，故聲請人每月必要支出費用為10,195元，堪認合理。
三、按消債條例之立法目的，係對於已陷入經濟上困境之消費者
    ，若任其於惡性循環之債務窘境中自生自滅，將衍生嚴重之
    社會問題，致難以維持安定之社會經濟秩序，故為兼顧債權
    人、債務人雙方之利益，對陷於經濟上困境之消費者，乃允
    其於消債條例施行後，得選擇以重建型之更生程序或清算型
    之清算程序清理其債務，藉以妥適調整債務人與債權人及其
    他利害關係人間之權利義務關係，保障債權人獲得公平受償
    ，並謀求消費者經濟生活之重建復甦機會。而債務人與金融
    機構之債權人成立協商後，即應本於協商之內容，依誠實及
    信用之原則勉力履行之，非謂債務人得任意利用債務清理程
    序減輕債務，因此，為避免債務人針對已成立協商方案任意
    毀諾，濫用更生或清算之債務清理程序，須債務人於協商成
    立後因不可歸責於己之事由，致其無法履行原定清償方案，
    始例外得依消債條例聲請更生或清算。聲請人主張其於98年
    間因車禍腳傷致無法工作而毀諾，有不可歸責於己之事由致
    履行原協商內容顯有重大困難等語。然查，經本院命其提出
    因車禍而無法負擔還款條件之證明文件，聲請人卻未能提出
    診斷證明書等相關文件證明其有何因車禍受傷無法工作之事
    由，則聲請人空言主張其因車禍受傷無法工作導致收入減少
    等語，已不足採。又依前揭所述，聲請人每月之收入既為18
    ,000元，扣除每月必要費用10,195元後，尚餘7,805元，足
    以支付其每月協商還款金額5,000元，而第72期雖約定需償
    還1,915,798元，然聲請人與安泰銀行達成協商之清償方案
    係二階段分期還款協議，即第一階段分72期，利率0％，第1
    期至第71期每月還款5,000元，按參與協商之無擔保債權金
    融機構之無擔保債權比例清償其債務，而聲請人在第一階段
    分期償還協議到期前三期，主動聯繫參與協商之無擔保債權
    金融機構，並檢附最新之財產收入證明文件，就尚未清償之
    債務餘額，與參與協商之無擔保債權金融機構達成第二階段
    分期還款協議內容，並另簽協議書至全部債務清償為止，此
    有前揭前置協商機制協議書在卷可稽，是債權銀行屆時自將
    評估債務人之還款能力，妥適調整債務人與債權人間之權利
    義務關係，不啻保障債權人之公平受償，並謀求債務人在債
    務清理過程中保有人性尊嚴之最低經濟基本生活，衡以健全
    社會經濟發展，始確定其每月應償金額，故難認聲請人第72
    期即須清償1,915,798元，而有客觀上有因不可歸責於己之
    事由致履行顯有重大困難，是聲請人既有履行能力，又未能
    提出其他因不可歸責於己之事由，致履行上開協議內容顯有
    重大困難之證據，則聲請人稱協商條件超過其所能負擔，顯
    具不可歸責於己之事由致履行上開協議內容有重大困難等情
    ，自非可採。
四、又債務人不能清償債務或有不能清償之虞者，得依本條例所
    定更生或清算程序，清理其債務，消債條例第3條定有明文
    。故為兼顧債權人之權益，避免債務人任意毀諾已成立之協
    商，濫用更生或清算之債務清理程序，是本件聲請人聲請更
    生，並無不可歸責於己之事由，致履行原協商條件顯有重大
    困難，聲請人之清償能力在客觀上並非完全的欠缺而不能清
    償債務，自應屬聲請更生之要件不備，且該要件之欠缺又屬
    無從補正，依首揭條文之規定，自應駁回其更生之聲請，爰
    裁定如主文所示。
中    華    民    國   100    年    4     月    27    日
                  民事第二庭    法  官  黃仁勇
上為正本係照原本作成。
如不服本裁定，應於裁定送達後10日內，以書狀向本院提出抗告
，並繳納抗告費新臺幣1千元。
中    華    民    國   100    年    4     月    27    日
                                書記官  黃意雯